臺灣高等法院民事判決　　　　　　　　　93年度上字第317 號
上　　訴　　人
即附帶被上訴人　臺北汽車客運股份有限公司
法 定 代 理 人　顏惠忠
訴 訟 代 理 人　盧慶南律師
上　　訴　　人
即附帶被上訴人　甲○○
被　上　訴　人
即 附帶上訴 人　壬○○
　　　　　　　　庚○○
　　　　　　　　乙○○
　　　　　　　　戊○○
　　　　　　　　丁○○
　　　　　　　　辛○○
　　　　　　　　丙○○
　　　　　　　　己○○
共同訴訟代理人　沈志成律師
複　代　理　人　劉孟嘉
上列當事人間損害賠償事件，上訴人對於中華民國92年12月30日
臺灣士林地方法院92年度重訴字第20號第一審判決提起上訴，被
上訴人提起附帶上訴，本院於94年2月2日言詞辯論終結，判決如
下：
    主  文
原判決關於(一)命臺北汽車客運股份有限公司、甲○○連帶給付庚
○○、乙○○、戊○○、丁○○、辛○○、丙○○、己○○金額
各超過新臺幣壹拾柒萬伍仟元本息及該部分假執行之宣告，(二)駁
回後開第三項所示壬○○之訴，(三)訴訟費用之裁判（未上訴部分
除外）廢棄。
上開廢棄(一)部分，庚○○、乙○○、鍾季梅、丁○○、辛○○、
丙○○、己○○在第一審之訴及假執行之聲請均駁回。
臺北汽車客運股份有限公司、甲○○應再連帶給付壬○○新臺幣
陸萬壹仟壹佰元及自民國91年3月28日起至清償日止，按週年利
率5%計算之利息。
其餘上訴及附帶上訴均駁回。
第一、二審訴訟費用由臺北汽車客運股份有限公司、甲○○連帶
負擔二分之一；餘由壬○○、庚○○、乙○○、鍾季梅、丁○○
、辛○○、丙○○、己○○負擔。
    事  實
甲、上訴人即附帶被上訴人臺北汽車客運股份有限公司（下稱臺
    北客運）方面：
壹、聲明：
一原判決不利於臺北客運部分廢棄。
二上開廢棄部分，被上訴人即附帶上訴人（下稱被上訴人）在第
  一審之訴及假執行之聲請均駁回。
三駁回被上訴人之附帶上訴。
貳、陳述：除與原判決記載相同者外，補稱略以：
一原判決准被上訴人壬○○請求之喪葬費新臺幣（下同）四十三
  萬四千八百五十元、醫療費用六千三百八十元、精神慰撫金五
  十萬元，扣除已收取之三萬一千元，合計應為九十一萬零二百
  三十元，再扣除已受領之保險給付十七萬五千元，餘額為七十
  三萬五千二百三十元，竟命伊給付壬○○七十六萬三千一百三
  十元，顯有未當。
二被上訴人之母鍾林海妹因車禍致死，固屬不幸，惟鍾林海妹已
  高齡82歲，逾我國女性平均年齡，被上訴人所受痛苦，應可減
  輕，原判決命伊應給付被上訴人各五十萬元合計四百萬元慰撫
  金，顯屬過高。
三不爭執壬○○關於禮堂門前鮮花外牌、禮堂藝術花海、禮堂誦
  經費用，但實無必要。
、證據：援用原審提出者。
乙、上訴人即被上訴人甲○○方面：
甲○○未於言詞辯論期日到場，亦未提出書狀作何聲明或陳述。
丙、被上訴人方面
壹、聲明：
一原判決關於駁回被上訴人後開請求部分廢棄。
二臺北客運、甲○○（以下合稱上訴人）應再連帶給付壬○○七
  十萬九千元、其餘被上訴人各五十萬元，及均自民國91年3月
  28 日起至清償日止，按週年利率5%計算之利息。
三駁回上訴人之上訴。
貳、陳述：除與原判決記載相同者外，補稱略以：
一喪禮中，禮堂門前鮮花外牌、禮堂花海及誦經費用，屬必要之
  殯喪費用，壬○○為死者鍾林海妹支出該等費用計二十萬九千
  元，上訴人應連帶賠償。
二臺北客運之資本額高達一億八千九百萬元，伊等亦有相當資力
  ，死者為伊等母親，向為家中精神支柱，遭臺北客運司機甲○
  ○撞死，伊等有子欲養而親不待之椎心之痛，所受精神上痛苦
  ，應以每人一百萬元為慰撫金始為適當。
、證據：援用原審提出者。
    理  由
一原判決命臺北客運與甲○○連帶賠償被上訴人損害，甲○○雖
  未聲明上訴，惟臺北客運非以基於個人關係之事由聲明上訴，
  其上訴部分有理由（詳後述），依最高法院33年上字第4810號
  及同院41年台抗字第10號判例意旨，臺北客運上訴效力及於甲
  ○○，爰列甲○○為上訴人。
二甲○○未於言詞辯論期日到場，核無民事訴訟法第386條各款
  所列情事，爰准被上訴人之聲請，由其一造辯論而為判決。
三被上訴人主張：甲○○係臺北客運僱用之司機，於90年9月13
  日上午6時14分許，駕駛臺北客運所有車牌號碼ＦＶ1461號營
  業大客車，沿台北市○○○路南往北方向行駛，於行經台北市
  ○○○路與通河街口行人穿越道時，疏未注意，撞及沿行人穿
  越道行走之伊等母親鍾林海妹，致鍾林海妹倒地後因顱內出血
  ，經送醫後不治死亡等情，依侵權行為規定，請求上訴人連帶
  賠償壬○○為鍾林海妹支出醫藥費用六千三百八十元、喪葬費
  六十四萬三千八百五十元、精神慰撫金一百萬元，合計一百六
  十五萬零二百三十元；連帶賠償其餘被上訴人精神慰撫金各一
  百萬元，及其法定遲延利息（被上訴人於原審請求上訴人連帶
  賠償壬○○為鍾林海妹支出醫療費用八千九百八十元、喪葬費
  六十五萬元，精神慰撫金二百萬元，合計二百六十五萬八千九
  百八十元；連帶賠償其餘被上訴人各精神慰撫金二百萬元，原
  審命上訴人連帶賠償壬○○醫療費六千三百八十元、喪葬費用
  四十三萬四千八百五十元、精神慰撫金五十萬元，扣除已付之
  精神慰撫金三萬一千元及強制汽車責任險所取得之保險給付十
  七萬五千元後餘額七十三萬三千一百三十元；連帶賠償其餘被
  上訴人精神慰撫金各五十萬元，扣除自強制汽車責任險所取得
  之保險給付後餘額各三十二萬五千元，駁回其餘。上訴人就敗
  訴部分上訴，被上訴人壬○○就喪葬費二十萬九千元及精神慰
  撫金五十萬元部分附帶上訴、其餘被上訴人各就慰撫金五十萬
  元附帶上訴）。
四上訴人則以：壬○○支出喪葬費中，關於禮堂門前鮮花外牌、
  禮堂花海及誦經費用逾越一般必要，非屬必要支出，且被上訴
  人請求慰撫金過高等語，資為抗辯。
五查：甲○○係臺北客運僱用之司機，以駕駛營業大客車載運乘
  客為其職務內容，於90年9月13日上午6時14分許，駕駛台北客
  運所有車牌號碼ＦＶ1461號營業大客車，沿台北市○○○路由
  南往北方向行駛，行經台北市○○○路○段、通河街口時，疏
  未注意車前狀況，撞及沿行人穿越道西向東行走之被上訴人之
  母鍾林海妹，鍾林海妹因而受有頭部外傷，雖經送醫急救，仍
  於同日上午9時40分許因顱內出血不治死亡，甲○○因此過失
  致鍾林海妹死亡罪行，經臺灣士林地方法院91年度交訴字第5
  號刑事判決判處有期徒刑1年6月，甲○○上訴後，經臺灣高等
  法院91年交上訴字第182號駁回上訴確定等情，為兩造所不爭
  執，並經原法院調閱甲○○被訴業務過失致死刑事卷宗屬實，
  堪信為真實。
六按不法侵害他人致死者，對於支出殯葬費及醫療費用之人，亦
  應負損害賠償責任；不法侵害他人致死者，被害人之子、女及
  配偶，雖非財產上之損害，亦得請求賠償相當之金額；受僱人
  因執行職務，不法侵害他人之權利者，由僱用人與行為人連帶
  負損害賠償責任，民法第192條、第194條、第188條分別定有
  明文。甲○○不法侵害鍾林海妹生命權，臺北客運為甲○○僱
  用人，經認定如前述，而鍾林海妹為被上訴人之母，有
  本（原法院交附民字卷13頁以下），則上訴人依前開規定應連
  帶賠償被上訴人損害。茲就被上訴人主張之損害是否屬實，審
  酌如下：
(一)壬○○請求殯喪費部分
按殯葬費，係指收殮及埋葬費用而言，支出殯喪費之人請求加害
人賠償殯喪費，應以實際支出之費用為準，惟仍應斟酌被害人當
地之習俗、被害人之身分、地位及生前經濟狀況而定；喪葬費用
之支出，應以必要者為限，始得請求賠償。壬○○主張為鍾林海
妹支出如原判決附表所示喪葬費，已據提出太平間費用收據及鴻
福禮儀服務股份有限公司出具之安儀明細表為證，該私文書真正
為上訴人所不爭（原法院92年3月11日言詞辯論筆錄），原判決
認除其中禮堂門前鮮花外牌、禮堂藝術花海、紅地毯、禮堂誦經
費、頭七、三七、五七、滿七費用計二十六萬七千元非屬喪葬所
必要之費用不得請求外，其餘四十三萬四千八百五十元屬必要之
費用，上訴人就此部分為必要喪葬費並未爭執；而死者家屬，請
法師為死者誦經超度，為葬禮告別式中常見儀式，已成為社會習
俗；花山式堂係葬禮中搭蓋作為擺設靈堂、鮮花，做為告別式場
之用，習俗上亦為必要之殯喪費用，壬○○為鍾林海妹喪禮而支
出禮堂門前鮮花外牌、禮堂花海及禮堂誦經費用合計二十萬九千
元（詳如原判決附表），應為必要殯喪費用，則壬○○為鍾林海
妹支出殯喪費應為六十四萬三千八百五十元。
(二)壬○○請求醫療費用部分：
壬○○主張：伊於被害人鍾林海妹送醫後，為鍾林海妹支出醫療
費用六千三百八十元之事實，已據提出馬偕紀念醫院醫療單（原
法院交附民字卷21頁以下）為證，復為上訴人所不爭，堪信為真
實。
(三)被上訴人請求精神慰撫金部分：
被害人鍾林海妹係被上訴人之母，因本件車禍事故致死，被上訴
人遽遭喪母之變，當有子欲養而親不待之椎心之痛，精神上受有
相當之痛苦。而被上訴人陳報壬○○為大學畢業，現為幼稚園創
辦人及負責人，有自有不動產；庚○○為高中畢業，現任素食店
負責人；乙○○為初中畢業，有自有不動產；戊○○為家庭主婦
；丁○○為高中畢業，有自有不動產；辛○○為高中畢業，有自
有不動產；丙○○為高中畢業，任旅行社企劃，有自有不動產；
己○○為高中畢業，現為公司財務人員，有自有不動產等情，為
上訴人所不爭，且被上訴人亦有其他多項投資，甲○○有自有不
動產，亦經原法院向財政部財稅資料中心查詢屬實，有該中心覆
函所附財產資料（原法院重訴字卷17頁以下）可憑。本院斟酌鍾
林海妹為被上訴人寡母，享年82歲，臺北客運為大眾運送業者，
及前述兩造身分、地位、經濟狀況等一切情狀，認為被上訴人請
求每人以一百萬元為計算精神慰撫金標準，尚屬過高，應以各三
十五萬元為當。
七按保險人依本法規定給付之保險金，視為加害人或被保險人損
  害賠償金額之一部分，加害人或被保險人受賠償時，得扣除之
  ，汽車強制責任保險法第30條定有明文，被上訴人已受領本件
  車禍之強制汽車責任保險給付一百四十萬元，已經被上訴人自
  認，此項保險給付，應由鍾林海妹之法定繼承人即被上訴人依
  應繼分分配，則被上訴人各取得強制責任之保險給付十七萬五
  千元，應自所得請求上訴人賠償額中扣除。
八綜上所述，臺北客運僱用之司機甲○○於執行職務之際，疏未
  注意撞及被上訴人之母鍾林海妹致死，上訴人應連帶賠償被上
  訴人所受損害。而壬○○因伊母鍾林海妹死，受有損害一百萬
  零二百三十元（643850＋6380＋350000＝0000000）；其餘被
  上訴人各為三十五萬元。而臺北客運於本件事故發生後，已給
  付壬○○三萬一千元之精神慰撫金，已經被上訴人自認，則扣
  除壬○○已受領之精神慰撫金及前述汽車強制責任保險給付之
  保險金後，壬○○得請求上訴人連帶賠償七十九萬四千二百三
  十元，其餘被上訴人得各請求十七萬五千元，在此範圍內，被
  上訴人之請求，應予准許，逾此部分，被上訴人之請求，於法
  不合。原判決命上訴人連帶給付壬○○七十三萬三千一百三十
  元及遲延利息，不足壬○○上開應准許部分，上訴人上訴意旨
  ，指摘此部分原判決不當，求予廢棄，為無理由，應予駁回；
  壬○○附帶上訴，請求上訴人應再連帶給付伊上開不足部分之
  六萬一千一百元及自訴狀繕本送達翌日即91年3月28日起至清
  償日止，按週年利率5％計算之法定遲延利息，即無不合，應
  予准許，超過上開金額部分之上訴，則無理由，應予駁回；至
  原判決命上訴人連帶給付其餘上訴人各三十二萬五千元及利息
  並准假執行，就超過上開應准許部分，即有未洽，上訴人上訴
  意旨，指摘此部分原判決不當，求予廢棄，非無理由，爰由本
  院廢棄此部分原判決，改判駁回其餘被上訴人之訴；被上訴人
  附帶上訴意旨，請求上訴人再給付各五十萬元，為無理由，應
  予駁回。
九據上論結，本件上訴人之上訴及壬○○之附帶上訴均為一部有
  理由，一部無理由，其餘附帶上人之附帶上訴為無理由，依民
  事訴訟法第450條、第449條第1項、第79條、第78條、第85條
  第2項，判決如主文。
中　　華　　民　　國　　94　　年　　3 　　月　　8 　　日
                  民事第十庭審判長法　官  黃熙嫣
　　　　　　　　　　　        　　法　官  李昆曄
　　　　　　　　　　　      　　　法　官  鄭傑夫
正本係照原本作成。
如不服本判決，應於收受送達後二十日內向本院提出上訴書狀，
其未表明上訴理由者，應於提出上訴後二十日內向本院補提理由
書狀（均須按他造當事人之人數附繕本）上訴時應提出委任律師
或具有律師資格之人之委任狀；委任有律師資格者，另應附具律
師資格證書及釋明委任人與受任人有民事訴訟法第四百六十六條
之一第一項但書或第二項（詳附註）所定關係之釋明文書影本。
中　　華　　民　　國　　94　　年　　3 　　月　　11　　日
　　　　　　　　　　　　　　　　　書記官  劉家聲
附註：
民事訴訟法第四百六十六條之一（第一項、第二項）：
對於第二審判決上訴，上訴人應委任律師為訴訟代理人。但上訴
人或其他法定代理人具有律師資格者，不在此限。
上訴人之配偶、三親等內之血親、二親等內之姻親，或上訴人為
法人、中央或地方機關時，其所屬專任人員具有律師資格並經法
院認為適當者，亦得為第三審訴訟代理人。
